【裁判字號】    98,交簡上,371
【裁判日期】    990421
【裁判案由】    過失傷害
【裁判全文】
臺灣高雄地方法院刑事判決           98年度交簡上字第371號
上  訴  人
即  被  告  丙○○
上列上訴人即被告因過失傷害案件，不服本院高雄簡易庭中華民
國98年10月30日98年度審交簡字第4025號第一審簡易判決（聲請
簡易判決處刑案號：臺灣高雄地方法院檢察署98年度偵字第1962
2 號），提起上訴，本院管轄之第二審合議庭判決如下：
    主  文
原判決撤銷。
丙○○因犯過失傷害罪，處拘役肆拾日，如易科罰金，以新臺幣
壹仟元折算壹日。
    事  實
一、丙○○於民國97年11月4 日17時45分許，騎乘車牌號碼XIH-
    452 號未開車頭燈之重型機車，沿高雄縣大樹鄉○○○路由
    西北往東南方向行駛，行經上開路段分道後再會合之交岔路
    口時（位於該路段與大坪巷交岔路口前端處，以下稱肇事路
    口），原應注意車輛行駛遇天色昏暗時，應開亮頭燈，並應
    注意車前狀況，隨時採取必要之安全措施，且理當注意車輛
    行經號誌故障（本件雖有號誌，但無動作，應視同無號誌狀
    態）之交岔路口，應減速慢行，做好隨時停車之準備；又車
    輛行至號誌故障而無交通警察指揮之交岔路口，支線道車應
    暫停讓幹線道車先行。而依當時狀況天候晴朗、夜間無照明
    、柏油路面乾燥無缺陷無障礙物、視距良好等情，並無不能
    注意之情形，明知該處之交通號誌故障，騎乘機車至肇事路
    口並未開啟車頭燈，適甲○○騎乘車號P3Y-826 號重型機車
    沿中正一路（以下稱本案幹線道）由東向西方向直駛而來，
    丙○○竟疏未留意本案幹線車道有無來車及車前狀況，亦未
    讓幹線道之甲○○來車先行，復未作好隨時停車之準備，貿
    然駛入該交岔路口欲左轉進入本案幹線道之對向車道，致兩
    車均閃剎不及，相互碰撞，造成甲○○受有顏面骨骨折、右
    橈骨骨折、右方四顆臼齒骨折、右眉六分方撕裂傷及多處擦
    挫傷等傷害，經員警據報到場處理，始悉上情。
二、案經甲○○訴由高雄縣政府警察局仁武分局報請臺灣高雄地
    方法院檢察署檢察官偵查後聲請簡易判決處刑。
    理  由
甲、證據能力部分：
一、刑事訴訟法第159 條之4 規定，除前3 條之情形外，下列文
    書亦得為證據：一除顯有不可信之情況外，公務員職務上製
    作之紀錄文書、證明文書。二除顯有不可信之情況外，從事
    業務之人於業務上或通常業務過程所須製作之紀錄文書、證
    明文書。查本件卷附之道路交通事故現場圖（偵卷第17頁）
    ，為高雄縣政府警察局仁武分局交通隊警員職務上所製作之
    文書，記載車禍現場關於機車之位置、散落物、血跡、刮地
    痕等事實之書面資料，因警員有據實記載之義務，並有案發
    現場照片為佐證，性質上可信性極高，且現場歷經相當時日
    ，由於日曬雨淋及其他車輛碾壓，欲現場重建，實有困難，
    自有尊重現場圖紀錄之必要性，並查亦無顯不可信之情況，
    上開公務員職務上製作之紀錄文書自具有證據能力（刑事訴
    訟新制法律問題研討會提案第17號第5 則法院研討意見及研
    討結果參照）。
二、被告以外之人於審判外之陳述，雖不符刑事訴訟法第159 條
    之1 至之4 之規定，然經當事人於審判程序同意作為證據，
    法院審酌該言詞陳述或書面陳述作成時之情況，認為適當者
    ，亦得為證據。又當事人、代理人或辯護人於法院調查證據
    時，知有第159 條第1 項不得為證據之情形，而未於言詞辯
    論終結前聲明異議者，視為有前項之同意，同法第159 條之
    5 亦有明文。查本案所引用之其餘證據資料（詳後引證據）
    ，其中各項言詞或書面傳聞證據部分，縱無刑事訴訟法第15
    9 條之1 至第159 條之4 或其他規定之傳聞證據例外情形，
    亦業經本院審理時予以提示並告以要旨，且各經檢察官及上
    訴人即被告丙○○（下稱被告）表示意見，當事人均已知上
    述證據乃屬傳聞證據，本件當事人迄至言詞辯論終結前均未
    對該等證據有所聲明異議，依上開規定，已擬制同意其有證
    據能力，且本院審酌該等傳聞證據作成時之狀況，尚無違法
    不當及證明力明顯過低之瑕疵，並無不宜作為證據之情形，
    應認以之作為證據為適當，揆諸前開規定，爰依刑事訴訟法
    第159 條之5 規定，認前揭證據資料均有證據能力。
乙、實體部分：
一、訊據被告固不否認有於上揭時地騎乘機車，經由本案支線道
    至肇事路口欲左轉駛入本案幹線道對向車道，其時告訴人甲
    ○○騎乘機車直駛至肇事路口彼此互撞倒地，致受有上揭傷
    害之事實，惟矢口否認有何過失傷害犯行，並辦稱：我有開
    燈，碰撞點在快車道，是告訴人騎車撞我肇事，我沒有過失
    云云。經查：
  (一)告訴人騎乘機車行經肇事路口，有開頭燈，當時路口燈號故
    障，被告騎乘機車突然從右前方衝過來，且未開車頭燈，因
    而煞車不及，雖鳴按喇叭並向左閃躲，仍遭被告所騎乘之機
    車車頭碰撞其機車以致於人車倒地，致使告訴人受有顏面骨
    骨折、右橈骨骨折、右方四顆臼齒骨折、右眉六分方撕裂傷
    及多處擦挫傷等傷害等情，業據告訴人於警詢、偵查中指述
    綦詳（偵卷第8 、9 、13、29、30頁），且有長庚紀念醫院
    高雄分院98年1 月14日診斷證明書在卷可稽（偵卷第23頁）
    ，是被告騎乘機車碰撞告訴人機車導致告訴人人車倒地受有
    上述傷害乙節，堪可認定。又本件肇事路口，於本案車禍發
    生時雖設有行車管制紅綠燈之燈號，但該燈號並未運作，已
    據被告及告訴人於警詢中一致陳明（偵卷第6 、9 、12、13
    頁），並有證人潘為治亦即到場處理車禍事故警員於本院審
    理時證稱：「事故現場有裝設號誌，但沒有作用，全部都不
    亮」等語明確，且有道路交通事故調查報告表(一)在卷可參（
    偵卷第32頁），是以該處應視同無號誌之交岔路口（最高法
    院88年台上字第2824、7413號判決意旨參照），併先敘明。
  (二)按汽車（依道路交通管理處罰條例第3 條第8 款規定，包括
    機器腳踏車即機車，下同）行駛時，遇天色昏暗時，應開亮
    頭燈；又汽車行經無號誌之交岔路口，應減速慢行，作隨時
    停車之準備；汽車行駛時，駕駛人應注意車前狀況；機器腳
    踏車行駛至交岔路口，其轉彎，應依標誌或標線之規定行駛
    ，無標誌或標線者，應依第102 條及下列規定行駛、車輛行
    駛至無號誌或號誌故障而無交通指揮人員指揮之交岔路口，
    其行進、轉彎，支線道車應暫停讓幹線道車先行。未設標誌
    、標線或號誌劃分幹、支線道者，少線道車應暫停讓多線道
    先行；車道數相同時，轉彎車應暫停讓直行車先行，道路交
    通安全規則第109 條第3 款、第93條第1 項第2 款、第94條
    第3 項、第99條第2 項、第102 條第1 項第2 款定有明文。
    且查：
    1.被告領有普通重型機車駕駛執照，已據交通事故談話紀錄
      表及道路交通事故調查報告表(二)記載明確（偵卷第12、18
      頁），於案發時為年逾5 旬之成年人，已婚，專科畢業之
      教育程度，此並有被告於警詢中受詢問人基本資料及身分
      證影本附卷可稽（偵卷第4 、22頁、本院卷第6 、13頁）
      ，且其於警詢、偵訊及本院審理時對各項問題均能理解陳
      述，復能對本案肇事原因提出質疑，亦有相關筆錄及被告
      所撰書狀存卷可查（原審卷第15頁），其為智慮成熟及有
      相當社會閱歷、通曉交通規則之成年人，則其對於上開規
      定理應知之甚詳；而本案事故發生時天候晴、夜間無照明
      、柏油路面乾燥無缺陷無障礙物、視距良好，有道路交通
      事故調查報告表(一)及現場存證照片在卷可稽（偵卷第14至
      16、32頁），是依被告當時之駕車能力及身心狀況等情形
      自無不能注意之情事甚明。
    2.本案被告所騎駛之高雄縣大樹鄉○○○路分岔路段為兩線
      道、路寬8 公尺（左右車道寬各為3.6 及4.4 公尺），告
      訴人所騎駛之中正一路幹線道為六線道（單邊各含兩個快
      車道及1 個慢車道），寬則遠逾12公尺以上（告訴人行進
      方向為兩個快車道各為3.4 及3.2 公尺，加上慢車道寬度
      ，再加計逆向相同寬度之3 個車道，其車道總寬度已逾12
      公尺），有交通事故現場圖及現場存證照片附卷可稽（偵
      卷第14至17頁）。是被告所騎駛之道路既係自主要道路中
      正一路分出後再於肇事路口會合，車道較少，且路面寬度
      較為狹窄，是本案被告所行駛者為支線道甚明。被告既自
      本案支線道欲左轉入本案幹線道對向車道而駛入交岔路口
      ，且當時肇事路口燈號故障未運作，本應更加注意車前狀
      況並暫停且禮讓幹線道之告訴人來車，並作好隨時停車之
      準備，而依據本案事故現場圖所示（偵卷第17頁），標示
      有被告所騎乘之機車倒地刮點距離道路中心線尚有約2 公
      尺以上距離，及被告供承其車速僅約10或20公里（偵卷第
      30頁），衡情應有採取停車閃避或煞車等必要安全措施之
      餘地，但被告卻疏未注意上揭情事以致與告訴人騎乘機車
      發生碰撞，致告訴人受有上揭傷害，是被告行車自知應停
      車稍候或慢速前進，然卻仍對告訴人來車不予禮讓，反而
      自恃告訴人行車應避開其之機車或停車讓其先行，貿然駛
      入該路口而肇事，自非有理。
    3.至被告雖辯稱其行車有亮頭燈云云，與告訴人前揭指訴各
      執一詞，然考以告訴人於警詢及偵訊中陳稱：「被告騎車
      未開頭燈突然衝出，且路口燈號故障，致我煞車不及，雖
      向左閃躲，仍不免發生碰撞；我行車車速約40公里」等語
      （偵卷第9 頁），被告於警詢中亦供稱：「我機車車頭及
      左邊腳踏板損壞」等語（偵卷第6 頁），有現場存證被告
      車損照片附卷可稽（偵卷第15頁），佐以本案交通事故現
      場圖觀之，告訴人機車側躺地面、車速不快卻無煞車痕跡
      ，可見車禍當時告訴人機車確係因事發突然、閃剎不及，
      致車身向左閃躲、偏離失去準頭，方會發生撞及被告機車
      車頭及左邊腳踏板兩處不同部位之情形，否則告訴人在車
      速不快之下（並在法定速限之內，詳后述），豈會無所顧
      忌、不顧性命安危騎車逕行衝撞被告機車之理，可見應以
      告訴人所述較為可採。從而，本案被告有過失至為明顯，
      且告訴人所受之傷害，與被告之過失行為間並有相當因果
      關係，甚為顯然。另被告於本件車禍發生時，已有未亮頭
      燈以外之前揭數項過失歸責因素，如上所述，是本院並非
      僅以其騎車未亮頭燈為唯一之考量，併此敘明。
  (三)復按車輛駕駛人雖可信賴其他參與交通之對方亦能遵守交通
    規則，同時為必要之注意，謹慎採取適當之行動，而對於不
    可知之對方違規行為並無預防之義務，然因對於違規行為所
    導致之危險，若屬已可預見，且依法律、契約、習慣、法理
    及日常生活經驗等，在不超越社會相當性之範圍應有注意之
    義務者，自仍有以一定之行為避免結果發生之義務。因此，
    關於他人之違規事實已極明顯，同時有充足之時間可採取適
    當之措施以避免發生交通事故之結果時，即不得以信賴他方
    定能遵守交通規則為由，以免除自己之責任（最高法院74年
    台上字第4219號判例意旨參照）；又按汽車駕駛人對於防止
    危險發生之相關交通法令之規定，業已遵守，並盡相當之注
    意義務，以防止危險發生，始可信賴他人亦能遵守交通規則
    並盡同等注意義務。若因此而發生交通事故，方得以信賴原
    則為由免除過失責任（最高法院84年台上字第5360號判例意
    旨參照）。是由本案交通事故現場圖停止處與撞擊位置等情
    觀之，告訴人騎乘機車應已通過路口中心（安全島延長線）
    時方發生本件事故，縱以被告指稱告訴人有違規騎駛快車道
    之嫌，然被告如於騎駛進入交岔路口時能注意車前狀況及遵
    守前揭交通規則，應可在見到告訴人通過交岔路口發生碰撞
    前即將機車剎停，而避免本件車禍之發生，被告竟未能及時
    剎停，並搶先駛入路口左轉，且支線車未讓幹線車先行。是
    本件車禍事故確係被告與告訴人發生碰撞，致生本件事故，
    實為被告未確實注意車前狀況等情所肇致，是故被告對於本
    件車禍之發生，既非無法防範，則其騎駛行為應無「信賴保
    護」之適用甚明。又行經無號誌之交岔路口時，應減速慢行
    ，作隨時停車之準備，該處既係無號誌而無交通警察指揮之
    交岔路口，已如前述，是雖告訴人若在進入該岔路口後，能
    夠減速慢行，或可避免本件車禍之發生，然因被告有前揭過
    失歸責之處，其多項違規才是本件車禍發生之主因。因此，
    本院認為告訴人騎駛機車於快車道、行經無號誌交岔路口未
    減速慢行之過失，為次要過失。被告與告訴人之過失比例為
    七比三，亦即被告之過失比例為七成，告訴人之過失比例為
    三成為適當。
  (四)至被告另辯稱告訴人車速過快、未開頭燈云云，然依卷內所
    存之證據，並無法證明告訴人於本件車禍事故發生時，有超
    速行駛或未開頭燈之情形，況依前開道路交通事故現場圖所
    示，本件車禍事故發生後，被告機車在現場僅留下長約1.3
    及1.4 公尺之刮地痕，而告訴人之機車，則在現場留下長約
    1.6 公尺（0.8 公尺＋0.8 公尺）及2.7 公尺（1.6 公尺＋
    1 .1公尺）之刮地痕，2 者相差甚少；再依前開被告交通事
    故談話紀錄表所示（偵卷第17頁），被告及告訴人於偵訊時
    分別稱於本件車禍事故發生當時，車速各為約時速10、20公
    里及40、50公里（偵卷第30頁），則以被告及告訴人機車於
    事故後所生刮地痕相差甚少之情狀，告訴人於本件車禍事故
    發生當時之車速，按理當亦與被告相差甚少，自堪認定；而
    觀諸本件道路交通事故調查報告表(一)之記載，案發地點之行
    車速限為時速60公里（偵卷第32頁），是告訴人於本件車禍
    事故發生當時之車速，自未超過上開速限至明，故被告辯稱
    告訴人有車速過快之過失云云，顯無足採。又查被告對於本
    件車禍發生具有過失責任，業經本院認定如前；是被告本身
    既有過失存在，並以致發生本件車禍，雖被害人與有過失，
    被告仍不能主張信賴原則而免責，附此指明。
  (五)綜上所述，被告騎乘機車行經該肇事路口時，因天色昏暗未
    開啟頭燈行駛，復疏未注意車前狀況且騎駛於本案支線道欲
    左轉本案幹線道時，行經號誌故障交岔路口未暫停及禮讓直
    行於本案幹線道之機車先行，致兩車閃剎不及，相互碰撞，
    造成告訴人人車倒地，受有上揭傷害等情，事證明確，被告
    過失傷害犯行洵堪認定，應予依法論科。
二、原審以被告罪證明確，予以論罪科刑，固非無見。惟查：(1)
    本件被害人亦與有過失，已如前述，原審就此部分未予認定
    ，自有未當；(2)被告除有因天色昏暗未開啟頭燈騎駛機車、
    轉彎車未讓直行車先行、行經號誌故障交岔路口未暫停及禮
    讓直行機車先行之過失外，尚有未應注意車前狀況，及機器
    腳踏車騎駛至交岔路口，支線道車未暫停讓幹線道車先行之
    過失，原審判決對此漏未斟酌，尚有未洽；(3)又被告肇事後
    ，因受傷已先被送往長庚醫院就診，抵達現場之警員是在數
    日後，先於97年11月17日15時25分與告訴人談話，衡情由告
    訴人談話中警員本可得知肇事者為被告，是警員再於同日19
    時4 分與被告談話時被告自無自首可言；況且被告及告訴人
    2 人均表明並未報案，是警員顯係自其他管道自行查悉肇事
    者為被告，此有其2 人交通事故談話紀錄表附卷可參（偵卷
    第12、13頁），衡情警員於未訊問被告前當已知悉本件車禍
    肇事者為被告，本案被告並無自首之適用；被告並非自首，
    原審依自首之規定減輕其刑，亦有未恰。被告上訴意旨指摘
    原判決未認定雙方均有過失乙節，尚非全無理由，至被告否
    認過失，則無理由，是原審判決既有上揭違誤不當之處，自
    應由本院予以撤銷改判。爰審酌被告因行經交通號誌故障之
    交岔路口時，因天色昏暗未開啟頭燈行駛，復疏未注意車前
    狀況，且騎駛於本案支線道欲左轉本案幹線道，未暫停及禮
    讓直行於本案幹線道之告訴人機車先行，貿然駛入肇事路口
    與告訴人發生碰撞，致告訴人一介花樣年華女子受有前揭包
    括顏面部位傷勢在內之傷害，造成告訴人之身心之痛苦匪淺
    ，實有不當，且迄未賠償告訴人所受之損害，事後復未全然
    坦承犯行，態度非佳及被告犯罪動機、目的出於過失所致暨
    被告過失之程度、比例等一切情狀，仍量處與原審相同之拘
    役40日刑度，並審酌本案犯罪情節、被告之資力、智識及教
    育程度，諭知以1 千元折算1 日之易科罰金折算標準，以資
    懲儆。
據上論斷，應依刑事訴訟法第455 條之1 第3 項、第369 條第1
項前段、第364 條、第299 條第1 項前段，刑法第284 條第1 項
前段、刑法第41條第1 項前段，刑法施行法第1 條之1 ，判決如
主文。
本案經檢察官乙○○到庭執行職務。
中    華    民    國    99    年    4     月    21    日
                  刑事第八庭  審判長法  官  王伯文
                                    法  官  謝宗翰
                                    法  官  林建鼎
以上正本證明與原本無異。
本件不得上訴。
中    華    民    國    99    年    4     月    23    日
                                    書記官  林怡君
附錄本案論罪科刑法條之依據：
刑法第284 條第1 項：
因過失傷害人者，處 6 月以下有期徒刑、拘役或 5 百元以下罰
金，致重傷者，處1 年以下有期徒刑、拘役或5 百元以下罰金。
刑法施行法第1 條之1：
中華民國94年1 月7 日刑法修正施行後，刑法分則編所定罰金之
貨幣單位為新臺幣。
94年1 月7 日刑法修正時，刑法分則編未修正之條文定有罰金者
，自94年1 月7 日刑法修正施行後，就其所定數額提高為30倍。
但72年6 月26日至94年1 月7 日新增或修正之條文，就其所定數
額提高為3 倍。

司法院資訊處製作；財團法人民間司法改革基金會備份。
